【裁判字號】    98,上,135
【裁判日期】    981130
【裁判案由】    確認祭祀公業管理權不存在
【裁判全文】
臺灣高等法院高雄分院民事判決           98年度上字第135號
上  訴  人  丙○○
訴訟代理人  甲○○
            楊雪貞律師
被 上訴 人  乙○○
訴訟代理人  林肇明律師
上列當事人間請求確認祭祀公業管理權不存在事件，上訴人對於
民國98年5 月6 日臺灣屏東地方法院98年度訴更字第1 號第一審
判決提起上訴，本院於98年11月25日言詞辯論終結，判決如下：
    主  文
原判決廢棄。
確認被上訴人就祭祀公業郭荖之管理權不存在。
第一、二審訴訟費用由被上訴人負擔。
    事 實 及 理 由
一、上訴人起訴主張：兩造均為祭祀公業郭荖（下稱系爭公業）
    之派下員，系爭公業未曾召開派下員大會，被上訴人未獲派
    下員大會全體或過半數之同意推舉為申報人及推選為管理人
    ，詎被上訴人竟於民國84年間，提出申請書、推舉書、切結
    書、沿革、財產清冊、派下員名冊、推選書等資料，向屏東
    縣崁頂鄉公所申報核發系爭公業派下員全員名冊，並申請變
    更系爭公業管理人為被上訴人，且經該公所准予備查，被上
    訴人自非系爭公業之合法管理人。又被上訴人提出之推舉書
    、推選書中關於派下員郭秀惠、郭秀三、郭秀、郭充敏、郭
    充成、郭充太等六人之簽名、蓋章並非真正。被上訴人所為
    ，顯與祭祀公業土地清理要點第十六點規定有違，屏東縣崁
    頂鄉公所未察，竟准予備查，被上訴人再據以向東港地政事
    務所申請登記為系爭公業所有坐落屏東縣崁頂鄉○○段388
    號土地之管理人，顯於法有違。爰聲明求為判決：確認被上
    訴人就祭祀公業郭荖之管理權不存在。
二、被上訴人則以：不論依97年7 月1 日起實施之祭祀公業條例
    第16條第4 項、第35條規定，或依已廢止之祭祀公業土地清
    理要點規定，祭祀公業管理人之選任，經派下員過半數同意
    即可，非必召開派下員大會決議通過。又被上訴人擔任系爭
    公業之管理人已數十年，並經東港地政事務所登記有案，且
    為稅捐機關徵收地價稅之對象，上訴人未曾異議，故上訴人
    對於被上訴人管理人資格有意見，應由上訴人負舉證責任等
    語，資為抗辯。
三、原審判決上訴人敗訴，上訴人上訴，聲明求為判決：(一)原判
    決廢棄。(二)確認被上訴人就祭祀公業郭荖之管理權不存在。
    (三)訴訟費用由被上訴人負擔。被上訴人答辯聲明：(一)上訴駁
    回。(二)訴訟費用由上訴人負擔。
四、兩造不爭執之事項如下，並有郭荖以下子孫之戶籍謄本、系
    爭公業所有土地登記謄本、屏東縣崁頂鄉公所系爭公業案卷
    等附卷可稽，堪予採信。
  (一)系爭公業為郭荖之三位兒子即郭朝深、郭園、郭涼所設立。
    兩造均為系爭公業之派下員。系爭公業並未訂立規約，其管
    理人在明治38年10月24日（即西元1905年，清光緒31年，民
    國前7 年）由原管理人「郭東」（郭涼之孫）變更為「郭墻
    」（郭朝深之孫）。
  (二)民國84年間，系爭公業之派下員共有36人（各派下員之編號
    及姓名如附表），即1.乙○○、2.郭秀惠、3.郭秀三、4.郭
    秀、5.郭清全、6.郭充旻、7.郭充敏、8.郭充豐、9.郭充成
    、10. 郭充五、11. 郭充太、12. 郭充原、13. 郭添富、14
    . 丙○○、15. 郭添財、16郭振吉、17. 郭進立、18. 郭祥
    林、19. 郭強賀、20. 郭樹生、21. 郭義勳、22. 郭義雄、
    23. 郭義祥、24. 郭義良、25. 郭萬成、26. 郭萬華、27.
    郭萬頂、28. 郭崑祥、29. 郭坤波、30. 郭坤輝、31. 郭坤
    德、32. 郭坤柱、33. 郭坤龍、34. 郭榮東、35. 郭德祥、
    36. 郭德龍（即原審卷第56頁，被上訴人在原審97年10月22
    日提出之公業郭荖派下子孫系統表及本院卷第99頁之公業郭
    荖派下子孫系統表）。
  (三)被上訴人於民國84年間，提出申請書、推舉書、推選書、切
    結書、沿革、財產清冊、派下員名冊、戶籍謄本等資料，向
    屏東縣崁頂鄉公所申報系爭公業派下員名冊，及申請變更系
    爭公業管理人為被上訴人。被上訴人提出之推舉書是由1.乙
    ○○、2.郭秀惠、3.郭秀三、4.郭秀、5.郭清全、6.郭充旻
    、7.郭充敏、9.郭充成、11. 郭充太、13. 郭添富等10人列
    名，推舉1.乙○○為申報人。被上訴人向崁頂鄉公所申報之
    派下員名冊共18人，即1.乙○○、2.郭秀惠、3.郭秀三、4.
    郭秀、5.郭清全、6.郭充旻、7.郭充敏、8.郭充豐、9.郭充
    成、10. 郭充五、11. 郭充太、12. 郭充原、13. 郭添富、
    14. 丙○○、15. 郭添財、16郭振吉、17. 郭進立、18. 郭
    祥林（上列18人是設立人之一郭朝深之後代子孫）。被上訴
    人所提之推選書，是由13個派下員即1.乙○○、3.郭秀三、
    4.郭秀、2.郭秀惠、13. 郭添富、9.郭充成、5.郭清全、7.
    郭充敏、11. 郭充太、6.郭充旻、17. 郭進立、15. 郭添財
    、18. 郭祥林等13人列名（即屏東縣崁頂鄉公所函送本院之
    「祭祀公業郭荖」卷宗第153 頁）推選被上訴人乙○○為管
    理人。屏東縣崁頂鄉公所准予備查後，被上訴人再據以向東
    港地政事務所申請登記被上訴人為系爭公業所有坐落屏東縣
    崁頂鄉○○段388 號土地之管理人。被上訴人乙○○提出推
    舉書及推選書只有書面之推舉及推選，沒有召開派下員大會
    。
  (四)系爭公業只有一筆土地即坐落屏東縣崁頂鄉○○段388 號土
    地，嗣於85年5 月16日分割為388 號、388-1 號、388-2 號
    、388-3 號、388-4 號、388-5 號、388-6 號等7 筆，又於
    88年5 月25日重測，地號變更為同鄉○○段753 、752 、75
    4 、750 、751 、747 、748 號土地，共7 筆。
五、本件兩造爭執之事項為：
  (一)被上訴人於84年間經系爭公業派下員1.乙○○、3.郭秀三、
    4. 郭秀、2.郭秀惠、13. 郭添富、9.郭充成、5.郭清全、7
    . 郭充敏、11. 郭充太、6.郭充旻、17. 郭進立、15. 郭添
    財、18. 郭祥林等13人列名推選為系爭公業之管理人是否合
    法？
  (二)被上訴人向屏東縣崁頂鄉公所提出之推舉書及推選書關於郭
    秀惠、郭秀三、郭秀、郭充敏、郭充成、郭充太等六人之簽
    名、蓋章是否真正？
六、關於被上訴人於84年間經系爭公業派下員1.乙○○、3.郭秀
    三、4.郭秀、2.郭秀惠、13. 郭添富、9.郭充成、5.郭清全
    、7.郭充敏、11. 郭充太、6.郭充旻、17. 郭進立、15. 郭
    添財、18. 郭祥林等13人列名推選為系爭公業之管理人是否
    合法部分，經查：
  (一)內政部於70年4 月3 日頒布，嗣於97年7 月1 日廢止之祭祀
    公業土地清理要點，雖無關於祭祀公業管理人如何選舉產生
    之規定。惟內政部七十一年五月二十九日七一台內民字第八
    一一七五號函示，祭祀公業管理人之產生方式有三：依公
    業內部規章之規定。由派下員大會選舉，以過半數當選者
    。若派下員為數眾多，且分散各地無法召集者，則以簽名
    方式，得經全體派下三分之二之同意為當選等語。參酌於97
    年7 月1 日施行之祭祀公業條例第16條第4 項、第35條分別
    規定「祭祀公業管理人、監察人之選任及解任，除規約另有
    規定或派下員大會議決通過者外，應經派下現員過半數同意
    」、「祭祀公業法人管理人、監察人之選任及解任，除章程
    另有規定或派下員大會議決通過者外，應經派下現員過半數
    同意」等之法理，本院認系爭公業於84年間，既無規約規定
    其管理人如何選舉產生，自應以經派下員全體過半數同意，
    始得被選任為管理人。（最高法院97年度台上字第1625號判
    決意旨參照）
  (二)民國84年間，系爭公業之派下員共有36人（各派下員之編號
    及姓名如附表），即1.乙○○、2.郭秀惠、3.郭秀三、4.郭
    秀、5.郭清全、6.郭充旻、7.郭充敏、8.郭充豐、9.郭充成
    、10. 郭充五、11. 郭充太、12. 郭充原、13. 郭添富、14
    . 丙○○、15. 郭添財、16郭振吉、17. 郭進立、18. 郭祥
    林（上列18人是設立人之一郭朝深之後代子孫）、19. 郭強
    賀、20. 郭樹生、21. 郭義勳、22. 郭義雄、23. 郭義祥、
    24. 郭義良、25. 郭萬成、26. 郭萬華、27. 郭萬頂、28.
    郭崑祥、29. 郭坤波、30. 郭坤輝、31. 郭坤德、32. 郭坤
    柱、33. 郭坤龍、34. 郭榮東、35. 郭德祥、36. 郭德龍。
    而系爭公業於84年間，並未召開派下員大會，係由被上訴人
    提出經1.乙○○、3.郭秀三、4.郭秀、2.郭秀惠、13. 郭添
    富、9.郭充成、5.郭清全、7.郭充敏、11. 郭充太、6.郭充
    旻、17. 郭進立、15. 郭添財、18. 郭祥林等13人列名之推
    選書（即屏東縣崁頂鄉公所函送本院之「祭祀公業郭荖」卷
    宗第153 頁）推選被上訴人乙○○為管理人。屏東縣崁頂鄉
    公所准予備查後，被上訴人再據以向東港地政事務所申請登
    記被上訴人為系爭公業所有坐落屏東縣崁頂鄉○○段388 號
    土地之管理人等情，為兩造所不爭，已如前述。揆諸首開說
    明，足見被上訴人並未由系爭公業之派下員全體，經過半數
    同意選任為管理人，其自非合法之管理人，堪予認定。上訴
    人請求確認被上訴人就祭祀公業郭荖之管理權不存在，即有
    理由。
七、被上訴人提出之推選書，既不生推選被上訴人為合法管理人
    之效力，則兩造關於被上訴人向屏東縣崁頂鄉公所提出之推
    舉書及推選書上郭秀惠、郭秀三、郭秀、郭充敏、郭充成、
    郭充太等六人之簽名、蓋章是否真正之爭點，即無審究之必
    要。
八、綜上所述，上訴人主張被上訴人未經祭祀公業郭荖之派下員
    大會依法選任為管理人，為可採。被上訴人辯稱其為合法之
    管理人，為無可取。從而上訴人請求確認被上訴人就祭祀公
    業郭荖之管理權不存在，為有理由，應予准許。原審為上訴
    人敗訴之判決，尚有未洽。上訴意旨指摘原判決不當，求予
    廢棄改判，為有理由。爰由本院予以廢棄改判，如主文第二
    項所示。
九、本件判決之基礎已臻明確，兩造其餘之攻擊防禦方法及舉證
    ，核與爭點無關，與判決結果亦無影響，毋庸逐一論列，併
    此敘明。
據上論結，本件上訴為有理由，依民事訴訟法第450 條、第78條
判決如主文。
中    華    民    國    98    年    11    月    30    日
                            民事第三庭
                                審判長法官  張國彬
                                法      官  吳登輝
                                法      官  鄭月霞
以上正本證明與原本無異。
如對本判決上訴，須於判決送達後20日內向本院提出上訴狀，其
未表明上訴理由者，應於上訴後20日內向本院提出上訴理由書（
均須按他造當事人之人數附繕本）。上訴時應提出委任律師或具
有律師資格之人之委任狀，並依附註條文規定辦理。
中    華    民    國    98    年    11    月    30    日
                                書  記  官  林淑敏
附註：
民事訴訟法第466 條之1 ：
對於第二審判決上訴，上訴人應委任律師為訴訟代理人，但上訴
人或其法定代理人具有律師資格者，不在此限。
上訴人之配偶、三親等內之血親、二親等內之姻親，或上訴人為
法人、中央或地方機關時，其所屬專任人員具有律師資格並經法
院認適當者，亦得為第三審訴訟代理人。
第1 項但書及第2 項情形，應於提起上訴或委任時釋明之。


司法院資訊處製作；財團法人民間司法改革基金會備份。
